【裁判字號】    95,上易,599
【裁判日期】    950905
【裁判案由】    政府採購法
【裁判全文】
臺灣高等法院刑事判決                 95年度上易字第599號
上  訴  人  臺灣桃園地方法院檢察署檢察官
被      告  辛○○○工程有限公司
兼上代表人  庚○○
被      告  乙○○○股份有限公司
兼上代表人  己○○
前列四人共同
選任辯護人  呂理胡  律師
被      告  甲○○○工程有限公司
兼上代表人  丙○○
被      告  凱將工程有限公司
兼上代表人  戊○○
上  一  人
選任辯護人  謝清傑  律師
被      告  丁○○
選任辯護人  韓邦財  律師
            王唯鳳  律師
            許惠君  律師
上列上訴人因政府採購法案件，不服臺灣桃園地方法院92年度易
字第342號，中華民國95年1月26日第一審判決（起訴案號：臺灣
桃園地方法院檢察署91年度偵字第799號），提起上訴，本院判
決如下：
    主  文
上訴駁回。
    理  由
一、本案經本院審理結果，認第一審判決對被告庚○○、己○○
    、丙○○、戊○○、丁○○、辛○○○工程有限公司、臺灣
    塔槽股份有限公司、甲○○○工程有限公司、凱將工程有限
    公司均為無罪之諭知，核無不當，應予維持，並引用第一審
    判決書記載之證據及理由（理由內除「均僅係渠等犯罪手法
    之變化，以為掩人耳目之舉」外，餘引用之）。
二、按87年5月27日制訂公布，於88年5月27日施行之政府採購法
    第87條第4項原規定「意圖影響決標價格或獲取不當利益，
    而以契約、協議或其他方式之合意，使廠商不為投標或不為
    價格之競爭者，處6月以上5年以下有期徒刑，得併科新臺幣
    1,000,000元以下罰金」，該罪之犯罪構成要件，須行為人
    有以契約、協議或其他方式之合意，藉以達成促使廠商不為
    投標或不為價格之競爭之結果，始得成立。若行為人僅係單
    純借用他人名義或證件參與投標之行為，則出借名義或證件
    之廠商，本身既無參與投標或競價之意思，行為人自無促使
    該廠商不為投標或不為價格競爭決意之可言，自與政府採購
    法第87條第4項之犯罪構成要件不相符合，此觀政府採購法
    第101條第1款就機關辦理採購，發現廠商有容許他人借用本
    人名義或證件參加投標之情形，僅規定應將其事實及理由通
    知廠商，並附記如未提出異議者，將刊登政府採購公報而已
    ，對該借用他人名義、證件投標及容許他人借用本人名義、
    證件參加投標者，並無科處刑罰之規定可明。況於91年2月6
    日，在不變更政府採購法第87條條項內容之情形下，復增列
    第5項規定「意圖影響採購結果或獲取不當利益，而借用他
    人名義或證件投標者，處3年以下有期徒刑，得併科新臺幣
    1, 000,000元以下罰金。容許他人借用本人名義或證件參加
    投標者，亦同」，益徵修正前之政府採購法第87條第4項，
    並未涵蓋廠商借牌之行為在內甚明（此有最高法院92年度臺
    上字第4044號、94臺上1000號判決意旨可資參照）。是由政
    府採購法係以增列前開第5項處罰借牌投（參）標、陪標行
    為（容許他人借用本人名義投標），而非以修正該法第87
    條第4項條文觀之，足徵借牌投（參）標、陪標行為（容許
    他人借用本人名義參加投標）之行為，要與該法第87條第4
    項之規範對象及構成要件均不相同，自不得以行為人自承有
    借牌投標、容許他人借用本人名義參加投標之行為，即遽以
    該法修正前第87條第4項論之。再政府採購法第87條第4項（
    該條項於修正前、後之構成要件均相同）之犯罪構成要件為
    ：1.行為人須有影響決標價格或獲取不當利益之不法意圖；
    2.行為人須以契約、協議或其他方式之合意為手段，3.須達
    成使廠商不為投標或不為價格競爭之結果。換言之，行為人
    之主觀上須有影響決標價格或獲取不當利益之意圖，客觀上
    須有以契約、協議或其他方式之合意，藉以達成促使廠商不
    為投標或不為價格競爭之結果，始得成立本罪。倘無影響決
    標價格或獲取不當利益之意圖，或未使廠商不為投標或不為
    價格之競爭，自非受該罪所規範；又該罪之犯罪之主體，應
    係指「使廠商不為投標或不為價格競爭」之人而言，若僅單
    純不為投標或不為價格競爭之廠商，則非該條犯罪之主體。
    再所謂「使廠商不為投標」者，係指原本有意投標之廠商，
    因合意之結果，而不為投標而言；所謂「使廠商不為價格之
    競爭」者，係指原本有意投標競爭價格之廠商，因合意之結
    果，僅參與形式之投標，而不為實質價格之競爭而言，均不
    包括原本無意競爭之廠商在內。故若並無得標之意，僅單純
    借用他人名義或證件投標之行為，邀集無投標意願之人陪標
    ，因渠等並無影響決標價格或獲取不當利益之意圖，更無參
    與投標或競標之意思，自無產生不為投標或不為價格競爭決
    意之可能，該等行為或係構成修正後政府採購法第87條第5
    項之罪責，然要與政府採購法第87條第4項之構成要件不符
    。本件起訴書附表所列「88年度ISO工場塔槽停爐檢修工程
    」之招標日期係87年11月5日；「88年度DA101塔槽停爐檢修
    工程」之招標日期係87年12月7日；「88年度西中東煉製組
    與公用組所屬相關工場歲修搭塔工程」之招標日期係87年12
    月4日，有前開工程之開標記錄單可按，前開工程係在政府
    採購法施行前所招標之工程，故被告行為時，政府採購法尚
    未施行，自不得以被告行為後始施行之政府採購法予以論處
    ，起訴書以被告上開行為亦在犯罪之列，應有誤會。又證人
    丙○○於調查局詢問時證述伊與凱將公司、祺煜公司、臺塔
    公司將所有中國石油公司工程協議並分配好由何人出面投標
    承作，再由其餘公司同時參與投標協助欲得標之公司標得該
    工程，渠等會按照工程性質來決定由何人實際出面投標，並
    非僅由同一家廠商得標，渠等相互幫忙投標，但渠等並無利
    益分配（見89年度他字第262號偵查卷第109頁）。於檢察官
    偵查中證述因政府採購法規定須有3家以上廠商投標，所以
    祺煜公司、臺塔公司、凱將公司及世新公司彼此相互協議，
    縱使所投標之工程並非伊所欲承做之工程，渠等亦會互相幫
    忙，參與投標。欲得標之廠商會事先告知投標金額，有時投
    標金額不足時，欲得標之廠商亦會提供保證金。伊曾為幫己○○、戊○○所負責之公司得標而參與投標。己○○曾拿3
    、4 次支票幫伊出保證金（見同上偵查卷第118頁）。於原
    審審理時陳稱煉油廠要求渠等幫忙投標，因為要湊足3家才
    能投標，所以己○○找伊去投標，伊幫忙投標時，並無得標
    之意思，因為己○○要求伊幫忙投標之工程均是己○○所營
    公司之專業工作，伊所營公司不可能施作（見本院92年4月
    10日訊問筆錄）等語明確。證人丙○○既迭於警詢、檢察官
    偵查中及原審訊問時均一再陳稱其雖無施作中油煉油廠工程
    之意願及能力，但仍應己○○之請求，與祺煜公司、臺塔公
    司及凱將公司協議而參與投標，使工程得以順利開標，並使
    有意施作工程之廠商得標等情，苟非確有其事，其何須大費
    周章虛構前開情事，足見丙○○前開所述為真。再證人丙○○嗣於原審為證人接受交互詰問時，雖曾變異前詞改稱庚○○、己○○並沒有因為家數不夠而找伊一起去投標等語（見
    原審94年8月24日審理筆錄），然復於同一庭期又稱煉油廠
    有許多工程伊不會作，伊幫忙投標並沒有要得標之打算等語
    （見原審94年8月24日審理筆錄）。則證人丙○○對其投標
    本案工程是否有施作之意願及能力，是否有陪標之行為等單
    純事實，竟於同一庭期前後所述迥異，顯見其確有畏罪之心
    ，始為前開反覆不定之供述，則其於本院所為反覆之陳述是
    否俱為真實，不無可疑。然證人丙○○前於調查局、檢察官
    偵查中甚或本院前此所為詢問時所述情節均同，且於本院交
    互詰問亦曾表示其確無施作工程意願但仍參與投標等情，相
    較之下，證人丙○○所述其無施作中油煉油廠之工程之能力
    及意願，猶參與投標以促欲得標之其餘被告得標一節，自較
    其無端空言否認之詞為真。綜合被告丙○○於調查局、檢察
    官偵查中及原審審理時所述，其確有就本案工程與臺塔公司
    、祺煜公司及凱將公司協議，由無意得標之公司，陪同參與
    本案工程之投標，促欲得標公司得標，該等無得標意願之公
    司純屬陪標一情，堪以認定。再證人庚○○於92年6月26日
    檢察官訊問時陳稱伊是祺煜公司負責人，與臺塔公司負責人
    己○○是父子關係，伊認識凱將公司負責人戊○○、世新公
    司負責人丙○○，前開2人均有參與中油公司之投標。中油
    公司之工程第1次流標後，伊會與己○○、戊○○、丙○○
    所經營之公司共同協議參與煉油廠工程之投標，由前開3家
    公司協助伊投標，以符合採購法之規定，前開3家公司並無
    投標之意（見89年度他字第262號偵查卷第130頁、原審95年
    1月13日勘驗筆錄）等語明確。苟非確有其事，證人庚○○
    與證人丙○○不致同為前開情節相符之陳述，故證人庚○○
    前開所述自屬信實。其確有邀集無投標意願之丙○○、戊○○，以所營之世新公司、凱將公司參與投標。復觀諸本案公
    訴意旨所臚列之附表工程，若非祺煜公司即為臺塔公司得標
    ，而臺塔公司得標之工程，祺煜公司則未參與投標，反之亦
    然等情，有工程投標記錄單可證，且為被告等所不爭。佐以
    證人丙○○證稱係由己○○央伊參與投標等語；證人庚○○
    證稱有與臺塔公司、世新公司與凱將公司協議陪標情事。以
    祺煜公司負責人庚○○與臺塔公司負責人己○○間係父子關
    係，被告庚○○與己○○於邀同其餘被告參與投標時，極有
    可能不分彼此要求其餘陪標廠商助其父或其子所營之祺煜公
    司或臺塔公司得標，故不論係由庚○○或己○○出面邀約其
    餘被告參與投標，均足以認定渠等協議之內容係以陪標之方
    式使祺煜公司或臺塔公司得標。另被告丁○○於檢察官偵查
    中供承凱將公司實際負責人為戊○○，伊則為桃園煉油廠之
    現場負責人，分配工作，也負責凱將公司有關桃園煉油廠工
    程招標，有關88、89年間桃園煉油廠之招標工程均由伊參加
    招標，大部分工程得標結果伊會向戊○○報告（見89年度他
    字第262號偵查卷第224頁）等語明確，且被告戊○○自承其
    為凱將公司之負責人等情，則被告戊○○既為凱將公司之負
    責人，公司是否標得工程，關乎公司營運狀況，被告戊○○
    自不可能不予聞問或不參與決策，其必定知悉本案工程之得
    標情形。故被告丁○○係實際參與投標工程之人，被告戊○○係決策之人，渠等均不可能不知凱將公司參與本案桃園煉
    油廠工程招標之情形，被告丙○○及庚○○均證稱被告凱將
    公司有參與陪標，則被告戊○○及丁○○即無法諉為不知而
    自外於此，被告戊○○、丁○○均有參與陪標行為，自堪認
    定。被告丙○○經營之世新公司；被告戊○○、丁○○共同
    經營之凱將公司，雖無得標意願，惟被告丙○○、戊○○及
    丁○○仍以渠等所經營之上述公司名義參與投標，使有意得
    標之被告庚○○所營祺煜公司或被告己○○所營臺塔公司得
    標，被告丙○○、戊○○及丁○○之行為即屬陪標，殊無可
    疑。至被告丙○○、戊○○及丁○○或係單純交付公司相關
    資料予臺塔公司或祺煜公司辦理投標事宜，或由世新公司、
    凱將公司之人員實際親自前往投標，甚或自行出具押標金參
    與投標，其本質上仍僅是出名投標之陪標行為，要難僅因世
    新公司及凱將公司係派其公司人員親自前往投標一情，即否
    認渠等實質陪標行為。綜上所述，原審就被告祺煜公司負責
    人庚○○、被告臺塔公司負責人己○○，於88年8月間至89
    年12月間邀集無投標意願之被告世新公司負責人丙○○、被
    告凱將公司負責人戊○○及被告丁○○，以被告世新公司及
    凱將公司名義投標之行為，係屬為使投標廠商數目符合政府
    採購法所定3家之要求而為之陪標行為，而斯時並無91年2月
    6 日修正公布，91年2月8日生效之政府採購法第87條第5項
    關於借牌投標之處罰規定，依罪刑法定主義中法不溯既往原
    則，於行為時法無處罰明文者，即為不罰，故在法有處罰明
    文之前，縱有上開行為，究屬不罰之行為，自不得以修正後
    之第87條第5項加以處罰，且此非法律變更，並無新舊法比
    較問題。再參以依91年2月6日修正公布前之政府採購法第
    101 條第1款規定「機關辦理採購，發現廠商有下列情形之
    一，應將其事實及理由通知廠商，並附記如未提出異議者，
    將刊登政府採購公報：1、容許他人借用本人名義或證件參
    加投標者。．．．」，對有容許他人借用本人名義或證件參
    加投標行為之廠商，機關亦僅得將之刊登政府採購公報，並
    無科以刑罰之規定，益見修正前之政府採購法第87條第4項
    所處刑罰之行為，並未涵蓋廠商借牌陪標在內。是被告祺煜
    公司負責人被告庚○○、被告臺塔公司負責人被告己○○為
    求得標，而向被告世新公司負責人被告丙○○、被告凱將公
    司負責人被告戊○○及被告丁○○借牌陪標之行為，於斯時
    屬法律所不罰之行為。此外，復查無其他積極證據足資證明
    被告庚○○、己○○、丙○○、戊○○、丁○○有何公訴人
    所指之違反政府採購法犯行，既不能證明前開被告犯罪，自
    毋庸依政府採購法第92條之規定，對渠等所經營之祺煜公司
    、臺塔公司、世新公司及凱將公司科以同法第87條第4項之
    罰金，是以均應為無罪之諭知等已詳為論述，核無不合，按
    刑事訴訟法第一百六十一條已於九十一年二月八日修正公布
    ，修正後同條第一項規定：檢察官就被告犯罪事實，應負舉
    證責任，並指出證明之方法。倘檢察官所提出之證據，不足
    為被告有罪之積極證明，或其闡明之證明方法，無從說服法
    院形成被告有罪之心證，基於無罪推定之原則，自應為被告
    無罪之諭知，最高法院九十二年度台上字第七一一號判決要
    旨著有明文。本件既無其他之積極事證足以證明被告有公訴
    人所指之犯行，自應為被告無罪之諭知，原審經審理結果，
    認無積極證據足資證明被告有公訴人所指之前開犯行，而為
    被告無罪之諭知，尚無不合，公訴人上訴意旨指摘原判決不
    當，為無理由，應予駁回。
據上論斷，應依刑事訴訟法第368條、第373條判決如主文。
本案經檢察官洪泰文到庭執行職務。
中    華    民    國    95    年    9     月    5     日
                  刑事第七庭  審判長法  官  陳正雄
                                    法  官  蔡光治
                                    法  官  許宗和
以上正本證明與原本無異。
不得上訴。
                                    書記官  沈秀容
中    華    民    國    95    年    9     月    15    日


司法院資訊處製作；財團法人民間司法改革基金會備份。
